【裁判字號】    98,保險,5
【裁判日期】    990526
【裁判案由】    給付保險金
【裁判全文】
臺灣宜蘭地方法院民事判決               98年度保險字第5號
原      告  丁○○
訴訟代理人  李秋銘律師
被      告  國泰人壽保險股份有限公司
法定代理人  戊○○
訴訟代理人  賴盛星律師
上列當事人間請求給付保險金事件，本院於中華民國99年5月5日
言詞辯論終結，判決如下：
    主  文
被告應給付原告新臺幣貳佰萬元及自民國九十七年七月十九日起
至清償日止，按週年利率百分之十計算之利息。
訴訟費用由被告負擔。
本判決於原告以新臺幣陸拾柒萬元供擔保後，得假執行。但被告
以新臺幣貳佰萬元或同面額之國泰世華商業銀行一年期無記名可
轉讓定期存單，為原告供擔保後，得免為假執行。
    事實及理由
壹、程序事項：
    按原告於判決確定前，得撤回訴之全部或一部，但被告已為
    本案之言詞辯論者，應得其同意；訴之撤回，被告於期日到
    場，未為同意與否之表示者，自該期日起；其未於期日到場
    或係以書狀撤回者，自前項筆錄或撤回書狀送達之日起，10
    日內未提出異議者，視為同意撤回；訴經撤回者，視同未起
    訴，民事訴訟法第262條第1項、第4項及第263條第1 項前段
    分別定有明文。查本件原由丁○○、甲○○、乙○○、丙○
    ○任原告，以國泰人壽保險股份有限公司、旺旺友聯產物保
    險股份有限公司為被告，提起訴訟。嗣於民國99年4月15 日
    以書狀撤回對旺旺友聯產物保險股份有限公司之起訴，復於
    同年5月5日撤回甲○○、乙○○、丙○○對國泰人壽保險股
    份有限公司之起訴，被告均未提出異議，核與上開規定相符
    ，是此部分訴之撤回於法有據，應予准允。
貳、實體事項：
一、原告主張：
（一）訴外人林茂松係被告Ｚ000000000團體保險及保單號碼0000
      000000 號「國泰保本101終身壽險」之被保險人，原告則
      為林茂松之配偶及上開保約之受益人。團體保險部分為定
      期壽險新臺幣（下同）100萬元、傷害死殘200萬元，保本
      101終生壽險部分為意外死亡100萬元。緣林茂松於96年12
      月9 日因交通事故送醫，受有右腳指第2與第3趾趾骨骨折
      、前額撕裂傷、右手肘與右膝多處擦傷，於96年12月18日
      因急性心肌梗塞而死亡。其死亡之原因，依臺灣宜蘭地方
      法院檢察署97年7月23日宜檢明仁97偵1588字第11033號函
      所示，被保險人林茂松之死亡方式為意外。詎被告竟以被
      保險人林茂松係病死，非意外死亡，而僅就團體保險部分
      給付100萬元，傷害死殘之餘額100萬元則未給付，保本10
      1終生壽險100萬元部分亦未給付，共計200萬元。
（二）被告雖抗辯：被保險人林茂松雖於死亡前9 日發生車禍，
      但其車禍所造成之傷害已癒合，傷口已結痂，車禍並未造
      成顱內出血，內臟亦無外來傷痕，死亡原因為急性心肌梗
      塞，發生車禍與其因高血壓心臟病、冠狀動脈心臟病、陳
      舊性梗塞纖維化導致急性心肌梗塞死亡間，並無相當因果
      關係云云。惟法務部法醫研究所97年4月3日法醫理字第09
      70001222號函已表示，林茂松之心肌梗塞為一急性變化，
      發生時間在車禍發生後，由車禍至死亡時間相隔8 日，無
      法排除其車禍後，因蹠骨骨折及全身多處挫傷加重或與其
      冠狀動脈硬化、心肌缺血及精神壓力性血壓增高併心肌梗
      塞，心因性克之相關性。另鑑定人陳明宏於鈞院97年度交
      易字第95號97年10月14日審判程序時，亦詳陳：「死者心
      肌梗塞不只有急性，還有慢性變化在內，除此之外，死者
      的冠狀動脈阻塞程度相當嚴重，這些慢性心肌梗塞變化與
      冠狀動脈阻塞，是長期變化所造成，但若沒有一個誘發因
      素刺激，引起死者需要更多心臟出力，可能不致於在當下
      發生心肌梗塞結果。車禍外傷無法排除是死者急性心肌梗
      塞發生原因之一」等語，是林茂松因車禍所受之傷害，係
      其發生心肌梗塞死亡所無法排除之原因，車禍受傷與發生
      心肌梗塞死亡間，應具有相當因果關係。被保險人林茂松
      之死亡確屬保險契約所稱之意外死亡，被告應依約負保險
      給付之責等語。並聲明：1、被告應給付原告200萬元及自
      97年7月19日起至清償日止，按年息10％計算之利息。2、
      願供擔保，請准宣告假執行。
二、被告則以：
（一）保險法第131 條所稱之意外傷害，指非由疾病引起之外來
      突發事故。所謂外來突發事故，應係指來自自身以外之突
      發事故而言，如保險事故之發生係因來自被保險人身體自
      身之原因所導致者，即不能認係外來突發事故（參照最高
      法院91年台上字第2228號判決）。又於意外傷害保險，被
      保險人之死亡與非因疾病引起之外來、突發事故間，必須
      有相當因果關係，保險人始應負給付意外死亡保險金之責
      任，換言之，必須被保險人所遭遇之意外傷害事故，依一
      般人之智識經驗判斷，通常均會造成相同之死亡結果者，
      始能認被保險人之死亡與意外事故間有相當因果關係，被
      保險人始應負給付意外死亡保險金之責任，倘一般人遭受
      此一意外傷害事故，但在通常情形下，不必然皆發生此項
      結果者，因其間無因果關係，保險人即不負給付保險金之
      責任（參照最高法院91年台上字第1503號判決、95年台上
      字第449 號判決）。原告請求被告給付傷害保險之死亡保
      險金，須先證明被保險人係遭遇疾病以外之外來、突發意
      外事故，並以此意外事故為導致被保險人死亡之直接原因
      之有利事實負舉證之責。
（二）依法務部法醫研究所96醫鑑字第0961102059號鑑定報告書
      所示，被保險人林茂松縱於死亡前9 天發生車禍，惟其車
      禍所造成之傷害已癒合，且恢復情況良好，僅餘腳掌骨折
      尚未痊癒，又車禍並未造成被保險人顱內出血，其胸部臟
      器亦無任何外來傷痕，造成被保險人死亡之原因乃其罹患
      高血壓心臟病、冠狀動脈心臟病及陳舊性梗塞纖維化，導
      致其急性心肌梗塞死亡，死亡方式為病死，足證車禍與其
      急性心肌梗塞死亡間，並無相當因果關係。又依臺大醫院
      99年3月22日校附醫秘字第0990900873 號函檢附之回復意
      見表所示，被保險人林茂松係因冠狀動脈心臟病，急性心
      肌梗塞死亡，且被保險人林茂松因車禍所受傷勢難以證實
      為肇致其急性心肌梗塞之原因，亦足證被保險人之死亡與
      其車禍間並無相當因果關係，非屬意外死亡，被告自不負
      給付意外死亡保險金之責任。宜蘭地方法院檢察署97 年7
      月23日宜檢明仁97偵1588字第11033 號函雖引用法醫研究
      所97年4月3日法醫理字第0970001222號函覆意見，認為死
      亡方式為意外，惟該意外充其量僅為法醫學上將不能預期
      之忽然死亡認定為意外，此與保險法第131 條傷害保險所
      指之意外係「非因疾病引起之外來突發事故」，並不相同
      。又依鑑定人陳明宏於鈞院97年度交易字第95號97年10月
      14日審判程序時所陳述，法務部法醫研究所97年4月3日法
      醫理字第0970001222號函覆之意見係針對檢察署所詢有關
      因果關係之問題，才會認為車禍外傷因素無法完全排除，
      但被保險人確切之死亡原因為高血壓心臟病，冠狀動脈心
      臟病，急性心肌梗塞，此均係被保險人本身疾病病程所造
      成之結果，並非因車禍所造成，不屬傷害保險契約所承保
      之範圍等語，資為抗辯。並聲明：1、原告之訴駁回。2、
      如受不利判決，請准供國泰世華商業銀行一年期可轉讓定
      期存單為擔保，免為假執行。
三、兩造不爭執之事實：
（一）訴外人林茂松係被告Ｚ000000000團體保險及保單號碼0000
      000000 號「國泰保本101終身壽險」之被保險人，原告則
      為林茂松之配偶及上開保約之受益人。
（二）被保險人林茂松於96年12月9日騎乘機車與車牌號碼L2-53
      86號自小客車發生車禍，受有右腳指第2與第3趾趾骨骨折
      、前額撕裂傷、右手肘與右膝多處擦傷，經住院治療，於
      同月12日出院，嗣於18日因急性心肌梗塞死亡。
（三）倘被保險人林茂松確屬意外死亡，則被告依Ｚ000000000團
      體保險及保單號碼0000000000 號「國泰保本101終身壽險
      」保險契約，尚應給付原告200萬元及自97年7月19日起至
      清償日止，按週年利率10％計算之利息。
    以上事實有本院97年度交易字第95號刑事卷宗、戶籍謄本、
    診斷證明書、「國泰保本101 終身壽險」壽險要保書、群益
    證券股份有限公司員工團體保險受益人登記卡等在卷可稽，
    且為兩造所不爭執，堪認為真。
四、得心證之理由：本件爭點為被保險人林茂松之死亡係屬意外
    死亡或疾病死亡？茲說明本院見解如下：
（一）按傷害保險人於被保險人遭受意外傷害及其所致殘廢或死
      亡時，負給付保險金額之責；前項意外傷害，指非由疾病
      引起之外來突發事故所致者，保險法第131 條定有明文。
      次按，所謂相當因果關係，係指依經驗法則，綜合行為當
      時所存在之一切事實，為客觀之事後審查，認為在一般情
      形下，有此環境、有此行為之同一條件，均可發生同一之
      結果者，則該條件即為發生結果之相當條件，行為與結果
      即有相當之因果關係。反之，若在一般情形下，有此同一
      條件存在，而依客觀之審查，認為不必皆發生此結果者，
      則該條件與結果不相當，不過為偶然之事實而已，其行為
      與結果間即無相當因果關係，最高法院76 年台上字第192
      號著有判例可資參照。
（二）經查，鑑定人即法醫研究所法醫陳明宏於本院97年度交易
      字第95號97年10月14日審理時證稱：法醫研究所97年3月7
      日法醫理字第0960005813號函附解剖報告書、鑑定報告書
      及97年4月3日法醫理字第0970001222號函覆之研判意見皆
      由其製作，其中關於「惟死者心肌梗塞恐為一急性變化，
      發生時間應在車禍發生後。由車禍至死亡時間僅相隔八日
      ，無法完全排除死者車禍後，蹠骨骨折及全身多處挫傷加
      重或與其冠狀動脈硬化、心肌缺血及精神壓力性血壓增高
      併心肌梗塞、心因性休克之相關性」等內容，係指被害人
      林茂松之心肌梗塞不只有急性，尚有慢性變化在內，林茂
      松之冠狀動脈阻塞程度相當嚴重，此些慢性心肌梗塞變化
      與冠狀動脈阻塞，為長期變化所造成，但若欠缺一個誘發
      因素加以刺激，引起死者需要更多心臟出力，可能不致於
      在當下發生心肌梗塞結果，外傷為一種緊迫因素，可能造
      成心臟更多負荷，加上死者原先慢性梗塞與冠狀動脈阻塞
      之先天不良因素，將造成死者發生新的急性梗塞，故無法
      很確定地判斷新的急性梗塞與車禍所受傷害間無因果關係
      ，此非屬直接推得之因果關係，而為無法排除之因果關係
      ，換言之，車禍外傷無法排除為死者急性心肌梗塞發生原
      因之一，至於卷附解剖鑑定報告，係針對死因為心肌梗塞
      ，而心肌梗塞確為明確之疾病病程造成死亡之結果，故鑑
      定當時死亡方式之結論，方認為病死，隨後檢察官來函詢
      問之重點在於因果關係，因車禍外傷因素無法完全排除，
      所以認為具有相關性等語，依此，被保險人林茂松因車禍
      所受之傷害係其發生心肌梗塞死亡無法完全排除之因素之
      一。又被保險人林茂松於車禍時年逾58歲，患有高血壓心
      臟病、冠狀動脈心臟病等病史，因此交通事故受有右腳掌
      骨折及多處撕裂傷，並經骨釘固定，有法務部法醫研究所
      解剖報告書乙份附卷可稽，衡情受有驚嚇，又其因傷住院
      達3 日，傷勢雖非嚴重，然亦非輕微，心理壓力一時無法
      平復亦與常情無違，且其右腳掌骨折，行動端賴其他肢體
      負擔，衡情會使其心臟承受較一般日常生活為重之負荷。
      依一般經驗法則，於被保險人林茂松本即罹有心血管疾病
      之情況下，遭逢車禍所造成之心理及生理衝擊，確有極高
      之可能性誘發其心肌梗塞，是車禍與心肌梗塞間有相當因
      果關係應堪認定。國立臺灣大學醫學院附設醫院99 年3月
      22日校附醫秘字第0990900873號函檢附之回復意見表雖表
      示：被保險人林茂松車禍所受之傷勢，研判並非肇致其急
      性心肌梗塞之直接原因，然車禍所導致之心理壓力可能為
      誘發因子，但在此案難以證實等語，惟所謂相當因果關係
      並非指百分之百的必然性，而係依經驗法則，通常有此情
      形即生此結果而言。本件被保險人車禍前即罹有心血管疾
      病，且依證人陳明宏所述，被保險人之冠狀動脈阻塞程度
      相當嚴重，對於罹有嚴重心血管疾病之人，車禍受傷並骨
      折住院確會造成其心臟沈重之負荷，進而出現心肌梗塞，
      是被告執上開國立臺灣大學醫學院附設醫院函文為據，主
      張無相當因果關係云云，尚無可採。
五、綜上，原告訴請被告給付200 萬元之保險金為有理由，應予
    准允。另依兩造之聲請，諭知兩造預供一定之擔保後，得為
    假執行及免為假執行。
六、本件事證已臻明確，兩造其餘主張、陳述及攻擊、防禦方法
    ，對判決之結果不生影響，爰不一一論述，併此敘明。
七、訴訟費用負擔之依據：民事訴訟法第78條。
中    華    民    國    99    年    5     月    26    日
                  臺灣宜蘭地方法院民事庭
                      法  官  楊坤樵
正本係照原本作成。
如不服本判決，應於判決送達後20日內提出上訴狀（須附繕本）
。
中    華    民    國    99    年    5     月    27    日
                      書記官  林慶生

司法院資訊處製作；財團法人民間司法改革基金會備份。
